臺灣桃園地方法院刑事判決
110年度簡上字第454號
上   訴   人  臺灣桃園地方檢察署檢察官
被        告  上沅有限公司（原名：上大鐵桶有限公司）

兼 代  表 人  林麗卿  


被        告  莊正文  


上   三   人
選 任辯護 人  胡倉豪律師
上列上訴人因被告違反廢棄物清理法案件，對本院民國110年7月
30日110年度審簡字第244號判決提起上訴（偵查案號：109年度
偵字第5413號），本院管轄之第二審合議庭判決如下：
    主  文
一、原判決關於上沅有限公司犯罪所得沒收部分撤銷。
二、上沅有限公司未扣案之犯罪所得新臺幣貳拾伍萬貳仟參佰元
    沒收，於全部或一部不能或不宜執行沒收時，追徵其價額。
三、其餘上訴駁回。
    事實及理由
一、按上訴得明示僅就判決之刑、沒收或保安處分一部為之，刑
    事訴訟法第348條第3項定有明文，本案依同法第455條之1第
    3項準用之。查檢察官於上訴書及準備程序中明示：僅針對
    原審就被告莊正文、被告林麗卿之量刑暨緩刑所附條件及被
    告上沅有限公司（下稱上沅公司）之犯罪所得沒收金額，此
    2部分提起上訴等語（見簡上卷第21-24、84頁），故本院審
    理範圍僅限於原判決就莊正文、林麗卿所處之刑及宣告上沅
    公司沒收犯罪所得部分，不及於原審所認定之犯罪事實、罪
    名暨罪數認定等其他部分，是犯罪事實及罪名之認定逕引用
    如附件之第一審判決書所載。
二、檢察官提起上訴意旨略以：　　
　㈠莊正文、林麗卿部分
　　同案遭查獲之利基材料科技股份有限公司（下稱利基公司）
    及其負責人楊受祿於偵查中即坦承犯行，經檢察官各給予附
    支付國庫新臺幣（下同）10萬元之負擔後為緩起訴處分，然
    莊正文、林麗卿係法院審理時始坦承犯行，消耗較多司法資
    源，卻獲緩刑宣告及各支付國庫「5萬元」之負擔，相較於
    偵查中即坦承犯行之人所負擔之金額更少，無異鼓勵犯罪者
    視訴訟程度及證據是否有利於己再決定是否坦承犯行之僥倖
    心態，況莊正文、林麗卿於本案之犯行長達3年，且現今愛
    護地球環境之意識高漲，則原審對莊正文、林麗卿所為之量
    刑及緩刑所附條件，實不足反應渠等侵害法益之嚴重程度，
    亦不足使渠等生警惕之效，有違量刑之比例原則及平等原則
    。
　㈡上沅公司部分
　　林麗卿於原審已陳明上沅公司於本案期間所得為252,300元
    ，詎原審未依最高法院110年度台上字第1345號、109年度台
    上字第4227號等判決揭示：刑法第38條之1之立法意旨係為
    徹底剝奪犯罪不法利得，杜絕犯罪誘因，故犯罪所得不採淨
    利原則，於計算犯罪所得時不應扣除成本之旨，而扣除人事
    、水電及鐘點費等成本費用152,300元後，僅宣告沒收上沅
    公司之犯罪所得10萬元，於法有違，應另為適當之判決。
三、本院之判斷：
　㈠駁回上訴部分（即檢察官對莊正文、林麗卿上訴部分）
　⒈按量刑之輕重，屬事實審法院得依職權自由裁量事項，苟已
    斟酌刑法第57條各款所列情狀，而未逾越法定刑度，即不得
    指為違法；又於同一犯罪事實與情節，如別無其他加重或減
    輕之原因，下級審法院量定之刑，亦無過重或失輕之不當情
    形，則上級審法院對下級審法院之職權行使，原則上應予尊
    重（最高法院72年台上字第6696號判例、85年度台上字第24
    46號判決意旨參照）。查原審斟酌莊正文、林麗卿本案侵害
    之法益、犯罪時間暨規模、坦承犯行之態度等一切情狀，各
    量處有期徒刑1年，緩刑2年，並均應於判決確定後6個月內
    向公庫支付5萬元，核與莊正文、林麗卿所為犯行相當，無
    違比例原則，亦無裁量濫用情事。
　⒉檢察官固以本案其他共犯利基公司及楊受祿均於偵查中坦承
    犯行，受附有各支付10萬元予國庫之負擔的緩起訴處分，莊
    正文、林麗卿於審理中始坦承犯行，原審卻僅宣告緩刑之負
    擔為支付公庫5萬元，而認原審量刑及緩刑之負擔有違平等
    及比例原則云云。惟林麗卿實於偵查中即已認罪（見偵卷第
    280-281頁）。又莊正文雖於偵查中否認犯行，然斯時莊正
    文遭偵查之事實，包括二部分，一為清除、處理利基公司裝
    有有害事業廢棄物之鐵桶，二為清除、處理純祥實業股份有
    限公司（下稱純祥公司）裝有有害事業廢棄物之鐵桶，而清
    除、處理純祥公司鐵桶之行為，因不符廢棄物清理法所定義
    之清除、處理行為，經檢察官為不起訴處分（見偵卷第569-
    571頁），故於檢察官將利基公司、純祥公司之部分併同詢
    問莊正文是否認罪時，自難以莊正文行使其正當法律防禦權
    而否認犯行（見偵卷第282頁）即遽認莊正文浪費司法資源
    ，再莊正文經提起公訴後，於原審第1次審理時即坦認犯行
    （見審訴卷第55頁），亦難認莊正文存有視訴訟進行程度或
    證據是否有利於己才決定認罪之僥倖心態。另緩起訴遭撤銷
    後之法律效果為重行起訴，且起訴後仍有緩刑之機會；而緩
    刑遭撤銷之法律效果則為執行刑罰，於法律上地位，受緩起
    訴之行為人顯較受緩刑之行為人有利，故命受緩起訴之行為
    人負擔較受緩刑之行為人更嚴苛之條件，亦不當然違反量刑
    之平等原則及比例原則。是檢察官執上開理由提起上訴，容
    有誤會，自難憑採。　　
　⒊檢察官復持莊正文、林麗卿之犯罪時間及環境保護意識高漲
    為由，認原審量刑及緩刑之負擔有違比例原則云云。然莊正
    文、林麗卿於本案犯罪所侵害之社會法益、時間及規模，均
    經原審於原判決第5頁第21-26行審酌明確。是檢察官猶執前
    詞提起上訴，亦無可採。
　⒋從而，檢察官對莊正文、林麗卿提起上訴之部分，均為無理
    由，應予駁回。　　
  ㈡撤銷改判部分（即檢察官對上沅公司上訴部分）　　
  ⒈按犯罪所得，屬於犯罪行為人者，沒收之。但有特別規定者
    ，依其規定；犯罪行為人以外之法人因他人違法行為而取得
    之犯罪所得，亦同，刑法第38條之1第1項、第2項第1款定有
    明文。又刑法第38條之1之整體修法理由已明示：為遏止犯
    罪誘因，杜絕犯罪，避免被告或第三人坐享犯罪所得，應澈
    底追討犯罪所得，始符公平正義，且剝奪犯罪所得時，不問
    成本、利潤均應沒收。
  ⒉查林麗卿於原審審理中供承：本案所得之金錢為252,300元，
    扣掉人事、水電及鐘點費等成本，還有賺10萬元等語（見審
    訴卷第55頁），又莊正文、林麗卿對外販售違法處理之鐵桶
    均以上沅公司名義為之，亦有統一發票可證（見偵卷第119
    、121頁），是上沅公司因莊正文、林麗卿違法行為而取得
    之252,300元當屬法人因他人違法行為所獲之犯罪所得，依
    刑法第38條之1第1項、第2項第1款、第3項及修法理由，應
    不扣除成本、費用宣告沒收252,300元。而原審竟扣除成本
    、費用後僅宣告沒收上沅公司之10萬元犯罪所得（見簡上卷
    第16頁第16-26行），自有可議，則檢察官就此部分之上訴
    為有理由，爰由本院撤銷改判如主文第1、2項所示，以符法
    制。
四、據上論斷，依刑事訴訟法第455條之1第1、3項、第368條及
    第369條第1項前段，判決如主文。　　
本案經檢察官陳映妏提起公訴，檢察官賴怡伶提起上訴，檢察官
林奕瑋到庭執行職務。
　　
中　　華　　民　　國　　111 　年　　6 　　月　　17　　日

           刑事第八庭   審判長法   官  許雅婷
　　　　　　　　　
　　　　　　　　　            法   官  郭書綺
　　　　　　　　　
　　　　　　　　　            法   官  葉作航
以上正本證明與原本無異。
不得上訴。
　　　　　　　　　　　　　　　書記官　林希潔
　　　　　　　　　　　　　　　
中　　華　　民　　國　　111 　年　　6 　　月　　20　　日

附件：第一審判決書
臺灣桃園地方法院刑事簡易判決
                                    110年度審簡字第244號
公　訴　人　臺灣桃園地方檢察署檢察官
被　　　告　上沅有限公司（原名上大鐵桶有限公司）
                    統一編號：00000000號
                    址設新竹縣○○鄉○○街00巷0 號
代  表  人 
兼  被  告  林麗卿  女  民國00年00月0日生
                    身分證統一編號：Z000000000號
                    住新竹縣○○鄉○○路000 巷00號
被      告  莊正文  男  民國00年00月00日生
                    身分證統一編號：Z000000000號
                    住新竹縣○○鄉○○路000 巷00號
上  三  人
選任辯護人 張進豐律師
           梁雨安律師
           郝宜臻律師   
上列被告因違反廢棄物清理法案件，經檢察官提起公訴（109 年
度偵字第5413號），被告於本院準備程序時自白犯罪，經本院合
議庭認為宜以簡易判決處刑，裁定由受命法官獨任逕以簡易判決
處刑，爰不經通常審判程序，以簡易判決處刑如下：
    主  文
上沅有限公司因其負責人執行業務犯廢棄物清理法第四十六條第
四款前段之非法清除、處理廢棄物罪，處罰金新臺幣貳拾萬元。
林麗卿共同犯廢棄物清理法第四十六條第四款前段之非法清除、
處理廢棄物罪，處有期徒刑壹年。緩刑貳年，並應於判決確定起
陸個月內向公庫支付新臺幣伍萬元。
莊正文共同犯廢棄物清理法第四十六條第四款前段之非法清除、
處理廢棄物罪，處有期徒刑壹年。緩刑貳年，並應於判決確定起
陸個月內向公庫支付新臺幣伍萬元。
扣案之銷貨紀錄本壹本沒收。
上沅有限公司未扣案之犯罪所得新臺幣拾萬元沒收，如全部或一
部不能沒收或不宜執行沒收時，追徵其價額。
    事實及理由
一、犯罪事實：
    莊正文於民國109 年10月27日前為上沅有限公司（原名為上
    大鐵桶有限公司，下稱上沅公司）之負責人，林麗卿（現為
    上沅有限公司負責人）為上沅公司之共同實際經營者，渠2
    人明知上沅有限公司並未依廢棄物清理法第41條第1 項規定
    ，向主管機關申請並領有廢棄物清除、處理許可文件，不得
    從事廢棄物之清除、處理業務，詎其竟共同基於違反規定清
    除、處理廢棄物之犯意聯絡，自105 年間某日起，與利基材
    料科技股份有限公司（下稱利基公司）負責人楊受祿（利基
    公司與楊受祿違反廢棄物清理法罪嫌，由檢察官另為緩起訴
    處分）接洽，收購利基公司製程中所產出尚殘留有KRT-009
    、KRT- 800等化學品而屬有害事業廢棄物之鐵桶（下稱廢鐵
    桶），莊正文及林麗卿則駕駛車牌號碼000-00自用大貨車至
    利基公司位於桃園市○○區○○路000 巷00號之工廠，將廢鐵桶
    載運至上沅公司位於桃園市○○區○○里00○00○0 號之工廠內（
    下稱上沅公司工廠），再以不詳設備抽取廢鐵桶內之殘留化
    學品並加以清潔、進行表面清除標籤、凹槽整形及上漆，而
    從事有害事業廢棄物之清除、處理業務，並自105 年間某日
    至107 年12月31日間，由利基公司以每個廢鐵桶新臺幣（下
    同）50元之價格，販賣予上沅公司841 個廢鐵桶；於108 年
    1 月至同年9 月26日前，利基公司則免費提供予上沅公司18
    8 個廢鐵桶，上沅公司將廢鐵桶清除、處理完畢後，或由利
    基公司以每個350 元之價格購入，或以不詳價格販售予他人
    ，上沅公司、莊正文及林麗卿則以此方式牟利。嗣於108 年
    9 月26日上午9 時20分許，內政部警政署保安警察第七總隊
    會同行政院環境保護署環境督察總隊北區環境督察大隊及桃
    園市政府環境保護局持本院核發之搜索票前往上沅公司之工
    廠內當場查獲，並扣得銷貨紀錄本1 本，始悉上情。
二、證據名稱：
  ㈠被告莊正文、林麗卿分別於本院審理中之自白。
  ㈡證人楊受祿分別於警詢及檢察官訊問時之證述。
  ㈢現場照片、行政院環保署環境督察總隊北區環境督察大隊稽
    查督察紀錄、桃園市政府環境保護局環境稽查工作紀錄表及
    稽查照片、行政院環境保護署環境督察總隊北區督察大隊督
    察紀錄、利基公司轉帳傳票、上沅公司開立之統一發票、利
    基公司進料驗收單、出售廢鐵桶之單據及請購單、上沅公司
    開立之支票、鐵桶產出數量表、本院108 年聲搜字第885 號
    搜索票、內政部警政署保安警察第七總隊搜索、扣押筆錄暨
    扣押物品目錄表及收據、利基鐵桶產出數量、桃園市政府環
    境保護局109 年11月18日桃環稽字第1090104838號函及函附
    行政院環境保護署109 年4 月21日環署廢字第1090026664號
    函、桃園市政府環境保護局109 年11月18日桃環稽字第1090
    104838號函。
  ㈣扣案之銷貨紀錄本1 本。
三、論罪科刑：
  ㈠按犯罪之行為，有一經著手，即已完成者，例如學理上所稱
    之即成犯；亦有著手之後，尚待發生結果，為不同之評價者
    ，例如加重結果犯、結果犯；而犯罪之實行，學理上有接續
    犯、繼續犯、集合犯、吸收犯、結合犯、連續犯、牽連犯、
    想像競合犯等分類，前五種為實質上一罪，後三者屬裁判上
    一罪，因均僅給予一罪之刑罰評價，故其行為之時間認定，
    當自著手之初，持續至行為終了，並延伸至結果發生為止，
    倘上揭犯罪時間適逢法律修正，跨越新、舊法，而其中部分
    作為，或結果發生，已在新法施行之後，應即適用新規定，
    不生依刑法第2 條比較新、舊法而為有利適用之問題（最高
    法院100 年度台上字第5119號判決要旨參照）。查廢棄物清
    理法第46條規定業於106 年1 月18日修正公布施行，並於同
    年1 月20日施行，本案被告莊正文、林麗卿自105 年某日起
    至108 年9 月26日為警查獲止，持續實行清除、處理「廢鐵
    桶」之行為，雖跨越廢棄物清理法於106 年1 月20日修正施
    行前、後，惟被告莊正文、林麗卿之犯行應論以集合犯之實
    質上一罪（詳如後述），揆諸上揭說明，應逕行適用新法，
    不生依刑法第2 條比較新、舊法而為有利適用之問題，先予
    敘明。
  ㈡廢棄物清理法第46條第1 項第4 款所稱「貯存」，係指事業
    廢棄物於清除、處理前，放置於特定地或貯存容器、設施內
    之行為。所謂「清除」，乃指廢棄物之收集、運輸行為。而
    所謂「處理」，包括①中間處理：即最終處置前，以物理、
    化學、生物、熱處理或其他處理方法，改變其物理、化學、
    生物特性或成分，達成分離、減積、去毒、固化或安定之行
    為；②最終處置：指衛生掩埋、封閉掩埋、安定掩埋或海洋
    棄置廢棄物之行為；③再利用：指事業機構產生之事業廢棄
    物自行販賣、轉讓或委託作為原料、材料、填土或其他經中
    央主管機關認定之用途行為（參見事業廢棄物貯存清除處理
    方法及設施標準第2 條第1 至3 款之名詞定義、最高法院93
    年度台上字第2401號判決意旨）。查被告莊正文及林麗卿駕
    駛自用大貨車至利基公司載運廢鐵桶至上沅公司工廠，而從
    事有害廢棄物之清除業務後，渠2 人再以不詳設備抽取桶內
    殘留之事業廢棄物、清潔鐵桶內部、凹槽整形及上漆，而從
    事中間處理之有害事業廢棄物處理業務，揆諸上開說明及判
    決意旨，渠2 人所為，自該當未依規定領有廢棄物清除、處
    理許可文件，從事廢棄物清除、處理之構成要件。是核被告
    莊正文、林麗卿所為，均係犯廢棄物清理法第46條第4 款前
    段未依廢棄物清理法規定領有廢棄物清除、處理許可文件，
    從事廢棄物清除、處理罪；至被告上沅公司因其當時負責人
    莊正文執行業務而犯上開廢棄物清理法之罪，該公司應依廢
    棄物清理法第47條之規定，科以同法第46條所定之罰金。
  ㈢被告莊正文、林麗卿就前述違反廢棄物清理法第46條第4 款
    前段之犯行，具有犯意聯絡及行為分擔，應論以共同正犯。
  ㈣又按刑事法若干犯罪行為態樣，本質上原具有反覆、延續實
    行之特徵，立法時既予特別歸類，定為犯罪構成要件之行為
    要素，則行為人基於概括犯意，在密切接近之一定時、地持
    續實行之複次行為，倘依社會通念，於客觀上認為符合一個
    反覆、延續性之行為概念者，於刑法評價上，即應僅成立一
    罪。學理上所稱之「集合犯」之職業性、營業性或收集性等
    具有重複特質之犯罪均屬之，而廢棄物清理法第46條第4 款
    之罪，係以未依同法第41條第1 項規定領得廢棄物清除、處
    理許可文件之人，作為犯罪主體，依同法第41條第1 項前段
    以觀，乃謂從事廢棄物清除、處理業務者，應申請核發許可
    文件。是本罪之成立，本質上即具有反覆性及延時性，倘行
    為人基於概括之犯意，在密切接近之一定時間及空間內，反
    覆從事廢棄物之清除、處理，無非執行業務所當然，於行為
    概念上，應認屬集合犯，而為包括一罪，無連續犯或併合論
    罪可言（最高法院95年度台上字第1079號、95年度台上字第
    2630號判決意旨可資參照）。查被告莊正文、林麗卿自105
    年某日起至108 年9 月26日為警查獲止，自利基公司將廢鐵
    桶載運至上沅公司工廠後，並在上沅公司工廠內，處理殘留
    有害事業廢棄物之廢鐵桶之行為，本即具有反覆實施之性質
    ，揆諸前開判決要旨，自係屬於上開「集合犯」之概念，而
    僅構成單一之犯罪。
  ㈤爰審酌被告莊正文、林麗卿均明知上沅公司未依規定取得廢
    棄物清除、處理文件，竟仍從事有害事業廢棄物清除、處理
    業務，渠2 人所為已妨害環境保護主管機關對於廢棄物之監
    督管理，且影響環境衛生，危害國民身心健康，兼衡以被告
    莊正文、林麗卿從事有害事業廢棄物清除、處理業務之時間
    、規模及犯罪後終能坦承犯行之態度等一切情狀，分別量處
    如主文所示之刑；被告上沅公司則因行為時負責人莊正文執
    行業務犯廢棄物清理法第46條第4 款前段之非法清除、處理
    廢棄物罪，爰依同法第47條之規定，亦科以同法第46條所規
    定之罰金。
  ㈥末查，被告林麗卿未曾因故意犯罪受有期徒刑以上刑之宣告
    ；被告莊正文前雖因傷害案件受有期徒刑以上刑之宣告，然
    於執行完畢後5 年以內未曾再因故意犯罪而受有期徒刑以上
    刑之宣告，有被告2 人之臺灣高等法院被告前案紀錄表在卷
    可憑，念被告2 人犯後自白犯行，已有悔意，堪信被告2 人
    經此刑之宣告，當知所警惕，而無再犯之虞，本院認前開對
    被告2 人所宣告之刑，均以暫不執行為適當，爰就被告林麗
    卿依刑法第74條第1 項第1 款規定；就被告莊正文依刑法第
    74條第1 項第2 款規定，各宣告緩刑2 年，又為使被告林麗
    卿、莊正文能記取教訓，避免再犯，爰依刑法第74條第2 項
    第4 款規定，諭知被告林麗卿、莊正文各應於判決確定後6
    個月內分別向公庫支付新臺幣5 萬元。
四、沒收：
  ㈠扣案之銷貨紀錄本1 本，為上沅公司所有，且為被告莊正文
    、林麗卿用於犯本案所用之物，爰依刑法第38條第2 項前段
    規定，宣告沒收。
  ㈡按犯罪所得，屬於犯罪行為人者，沒收之；但有特別規定者
    依其規定。犯罪行為人以外之法人，因犯罪行為人為法人實
    行違法行為，法人因而取得犯罪所得者，應對法人沒收犯罪
    所得，刑法第38條之1 條第1 項、第2 項第3 款定有明文。
    查被告上沅公司現任代表人林麗卿於本院準備程序時供承：
    扣除人事、水電及鐘點費等成本，大概還有賺10萬元等語（
    見本院110 年度審訴字第105 號卷第55頁），且此犯罪所得
    係因上沅公司於本案行為時之名義負責人即被告莊正文及共
    同實際經營人即被告林麗卿為上沅公司實行違法行為而歸屬
    上沅公司所有，自應對上沅公司宣告沒收，並於全部或一部
    不能沒收或不宜執行沒收時，追徵其價額。
五、應依刑事訴訟法第449 條第2 項、第3 項、第454 條第1 項
    、第450 條第1 項，廢棄物清理法第46條第4 款前段、第47
    條，刑法第11條前段、第28條、第74條第1 項第1 款、第2
    款、第2 項第4 款、第38條第2 項前段、第38條之1 第1 項
    前段、第2 項第3 款、第3 項，逕以簡易判決處刑如主文。
六、如不服本判決，應於判決送達後20日內，向本院提出上訴狀
    （應附繕本），上訴於本院合議庭。本案由檢察官陳映妏提
    起公訴，經檢察官賴怡伶到庭執行職務。
中　　華　　民　　國　 110　　年　　7 　　月　　30　　日
                  刑事審查庭  法  官  李雅雯
以上正本證明與原本無異。
如不服本判決，應於判決送達後20日內向本院提出上訴狀（應附
繕本）。
                              書記官  陳佩伶
中　　華　　民　　國　 110　　年　　7 　　月　　30　　日
附錄本案論罪科刑法條：
廢棄物清理法第46條
有下列情形之一者，處1 年以上5 年以下有期徒刑，得併科新臺
幣1 千5 百萬元以下罰金：
一、任意棄置有害事業廢棄物。
二、事業負責人或相關人員未依本法規定之方式貯存、清除、處
    理或再利用廢棄物，致污染環境。
三、未經主管機關許可，提供土地回填、堆置廢棄物。
四、未依第四十一條第一項規定領有廢棄物清除、處理許可文件
    ，從事廢棄物貯存、清除、處理，或未依廢棄物清除、處理
    許可文件內容貯存、清除、處理廢棄物。
五、執行機關之人員委託未取得許可文件之業者，清除、處理一
    般廢棄物者；或明知受託人非法清除、處理而仍委託。
六、公民營廢棄物處理機構負責人或相關人員、或執行機關之人
    員未處理廢棄物，開具虛偽證明。
廢棄物清理法第47條
法人之負責人、法人或自然人之代理人、受僱人或其他從業人員
，因執行業務犯前二條之罪者，除處罰其行為人外，對該法人或
自然人亦科以各該條之罰金。